【裁判字號】    89,訴,2403
【裁判日期】    900724
【裁判案由】    偽造文書等
【裁判全文】
臺灣高雄地方法院刑事判決                        八十九年度訴字第二四三號
    公  訴  人  臺灣高雄地方法院檢察署檢察官
    被      告  乙○○
右列被告因偽造文書等案件，經檢察官提起公訴（八十九年度偵緝字第一五九二號）
，本院判決如左：
    主  文
乙○○共同連續行使偽造私文書，足以生損害於他人，累犯，處有期徒刑壹年陸月。
如附表一所示之信用卡背面「甲○○」署押各壹枚、如附表二所示簽帳單上「甲○○
」簽名署押肆枚、掛號信件登記簿上「甲○○」之簽名署押參枚、聯邦商業銀行、富
邦商業銀行及中興商業銀行信用卡申請書上「甲○○」簽名署押各貳枚，均沒收。
    事  實
一、林欽維為松佑資訊有限公司（以下簡稱松佑公司）之負責人（未據起訴）與乙○
    ○（曾於民國八十二年間因詐欺案件，經法院處有期徒刑一年，並於八十五年三
    月六日假釋期滿執行完畢）為朋友關係，二人竟於八十九年間共同基於意圖為自
己不法所有及偽造文書並行使之概括犯意聯絡，二人均明知甲○○並未在松佑公
    司及耀前水電企業有限公司（以下簡稱耀前公司）任職之事實，竟由乙○○在聯
    邦商業銀行及中興商業銀行信用卡申請書上填載甲○○在松佑公司任職，而於富
    邦商業銀行信用卡申請書上填載甲○○在耀前公司任職之不實事項，並偽造甲○
    ○之署押，而偽造虛偽之信用卡申請書，並以高雄市苓雅區○○○路七十三號二
    樓之一及高雄市○○區○○街六十三巷四十九號為收卡地址，再檢附由林欽雄業
    務上所製作之松佑公司不實各類所得扣繳暨免扣繳憑單及偽造耀前公司各類所得
    扣繳暨免扣繳憑單之私文書，持以行使寄至聯邦商業銀行、中興商業銀行及富邦
    銀行申請信用卡，足以生損害於聯邦商業銀行、中興商業銀行、富邦商業銀行及
    甲○○，並使聯邦商業銀行及中興商業銀行因而陷於錯誤，憑以分別核發卡號為
    四五七九─五二一五─０二五八─六００九號、四九四三─五二０四─０三五四
    ─九一０七號之信用卡，均寄往於高雄市苓雅區○○○路七十三號二樓之一萬壽
    大廈，乙○○並於事前先向該大廈管理員丙○○表明其即為該棟大廈二樓之一住
    戶甲○○本人，若有信件請告知其領取，遂分別於八十九年三月二日及同年一月
    二十九日在該大廈管理室分別偽簽「甲○○」署押各一枚在掛號信件登記簿，領
    得上開銀行核發之信用卡。乙○○遂於該上開信用卡背面上偽造甲○○之署押，
    再由其以冒用甲○○之名義，於附表所示之時間向附表二所示之特約商店消費後
    ，偽造甲○○之署押於簽帳單上而偽造私文書多次，並持以行使交付上開商店，
    使各該特約商店誤以為其即為甲○○本人，而同意其簽帳消費，獲取如附表二所
    示之金額，並由發卡銀行事後代為墊付消費款項，均足生損害於甲○○之權益及
    發卡銀行。而乙○○復於八十九年四月十一日，基於前揭偽造私文書之概括犯意
    ，又以甲○○之名義在上開萬壽大廈領取不詳內容之掛號信件，並在該大廈管理
    室偽簽「甲○○」署押一枚在萬壽大廈掛號信件登記簿，以領得郵件。嗣經甲○
    ○本人接獲聯邦商業銀行消費催繳明細單時，始知遭冒名申請信用卡，方循線查
    獲上情。
二、案經高雄市政府警察局新興分局報告台灣高雄地方法院檢察署檢察官偵查起訴。
    理  由
一、訊據被告乙○○固坦承有於上揭時地在萬壽大廈以甲○○之名義偽簽署押於掛號
    信件登記簿，惟矢口否認有冒用甲○○名義申請信用卡並持卡消費之犯行，辯稱
    ：上開甲○○郵件係林欽維請其代收，信用卡並非其申請亦無持卡消費等情。經
    查：被告乙○○分別於八十九年一月二十九日、八十九年三月二日及同年四月十
    一日在高雄市苓雅區○○○路七十三號二樓之一萬壽大廈，自稱為甲○○本人而
    於萬壽大廈掛號信件登記簿上偽簽甲○○之署名而領得聯邦商業銀行及中興商業
    銀行所核發卡號為四五七九─五二一五─０二五八─六００九號、四九四三─五
    二０四─０三五四─九一０七號之信用卡，被告對此並不否認，並有證人即萬壽
    大廈管理員丙○○於本院及警訊中證述被告確有表明其即為甲○○本人，並且指
    示若有掛號信件即通知其領取等語，此外復有被告偽簽甲○○署名之掛號信件登
    記簿三紙在卷可稽，被告確有以甲○○之名義領取上開信用卡無訛。而被告雖否
    認有冒名申請上開信用卡及持卡消費等情，惟從被告所自承上開掛號信件登記簿
    所偽簽之「甲○○」字樣與聯邦商業銀行、中興商業銀行及富邦商業銀行信用卡
    申請書上甲○○之簽名，以肉眼觀察比對結果，無論筆跡之勾勒、外型或運筆、
    氣韻、神態、轉折等之個性、慣性與特徵之方式均相同，有該上開掛號信件登記
    簿三紙、中興商業銀行、聯邦商業銀行信用卡申請書之原本及富邦商業銀行信用
    卡申請書影本各一紙附卷為憑，顯見上開銀行信用卡申請書上之甲○○簽名確為
    被告乙○○所親簽，另被告確有將上開信用卡開卡後使用，並持上開信用卡至老
    爺鋼琴酒吧刷卡消費等情，復有證人丁○○分於警偵訊及本院審理時證述綦詳，
    復有簽帳單二紙附卷可憑，簽帳單上之甲○○簽名，以肉眼觀察比對結果，無論
    筆跡之勾勒、外型或運筆、氣韻、神態、轉折等之個性、慣性與特徵之方式均相
    同，亦與掛號信件登記簿被告所簽之「甲○○」字樣相同，足認被告確有持上開
    信用卡消費等事實。此外復有中興商業銀行九十年六月十九日興卡字第０二八號
    函及聯邦商業銀行信用卡中心九十年六月二十九日九十聯信卡字第０一四二號函
    所附消費明細各一紙，及富邦商業銀行信用卡部九十年三月二十七日（九十）富
    銀信卡字第一五八號函在卷足憑，另甲○○並未任職於松佑公司及耀前公司等事
    實，業據證人甲○○於本院審理時證述在卷，另林欽維為松佑公司負責人，此據
    本院依職權向高雄市政府建設局調閱松佑公司登記事項卡屬實，而林欽維亦曾偽
    造被告之薪資扣繳憑單，亦據被告自承在卷，此外復有松佑公司及耀前公司甲○
    ○各類所得扣繳暨免扣繳憑單三紙在卷可稽，是以，上開申請銀行信用卡所附之
    偽造扣繳憑單應為林欽維所提供應可認定。綜上所述，本件事證明確，被告犯行
    ，洵堪認定。
二、查被告於偽造之信用卡背面偽造「甲○○」之署押，該信用卡上載有銀行名稱、
    卡號等資料，雖並不因被告是否簽名而有所改變，惟被告簽名目的，除方便商店
    服務人員核對簽名筆跡外，另表徵其為持卡人之意思，是被告於偽造之信用卡背
    面偽造「甲○○」之署押，應屬偽造私文書行為。又按依信用卡交易之過程，係
    持卡人向特約商店提示信用卡，由持卡人在簽帳單上簽名，確認交易之標的及金
    額，再由特約商店核對該信用卡之有效性及持卡人之身分同一性無訛後，特約商
    店即將該簽帳單送交聯合信用卡處理中心請款轉知發卡機構撥款，故簽帳單具有
    持卡人與特約商店之交易契約書之性質，並具有持卡人經由聯合信用卡處理中心
    請求發卡機構撥款之請求書或指示文件之性質，非僅具有處理內部事務之傳票性
    質；且在信用卡簽帳單上偽簽姓名，單從形式上觀察，即足以知悉其表示已收受
    特約商店所交付之交易標的物，含有收據之性質，故行為人冒用他人名義於信用
    卡簽帳單上簽名，非僅構成刑法第二百十七條第一項之偽造署押罪，應構成刑法
    第二百十條之偽造私文書罪，行為人在偽造簽帳單之後，持向特約商店行使，自
    屬行使偽造私文書之行為。次按，被告於萬壽大廈掛號信件登記簿偽造甲○○之
    署押，其掛號信件登記簿之簽收亦具有知悉係表示已收受大廈管理員所交付之掛
    號信件，含有收據性質，是被告於掛號信件登記簿上冒用他人名義簽名，應構成
    刑法第二百十條之偽造私文書罪，行為人在偽簽姓名後復交給大廈管理員收執，
    已達行使偽造私文書之行為。是核被告偽造信用卡申請書，檢附林欽維於業務上
    登載之不實文書及偽造之扣繳憑單，並持以向銀行申請信用卡，並於萬壽大廈之
    掛號信件簿上偽簽甲○○之署押取得信用卡，進而取得信用卡後偽簽甲○○之署
    押，再持以向特約商店簽帳消費，偽造簽帳單，交回特約商店等所為，係犯刑法
    第二百十條、第二百十六條之行使偽造私文書罪及同法第二百十六條之行使業務
    上登載不實之文書罪（行使林欽維於業務上所製作不實之松佑公司扣繳憑單）、
    第三百三十九條第一項之詐欺取財罪。又被告犯罪後，刑法業已於九十年六月二
    十日增訂公布第二百零一條之一，並於同年六月二十二日生效，該條第一項規定
    ：「意圖供行使之用，而偽造、變造信用卡、金融卡、儲值卡或其他相類作為簽
    帳、提款、轉帳或支付工具之電磁紀錄物者，處一年以上七年以下有期徒刑，得
    併科三萬元以下罰金」；同條第二項規定：「行使前項偽造、變造之信用卡、金
    融卡、儲值卡或其他相類作為簽帳、提款、轉帳或支付工具之電磁紀錄物，或意
    圖供行使之用，而收受或交付於人者，處五年以下有期徒刑，得併科三萬元以下
    罰金」。是被告犯罪後法律已有變更，比較新、舊法之結果，以舊法較有利於被
    告，依刑法第二條第一項但書之規定，應適用最有利於被告之舊法，即修正前之
    刑法第二百十六條、第二百十條之規定，附此敘明。被告偽造信用卡申請書、簽
    帳單等私文書後，進而持以申請信用卡、持交特約商店收憑，均已達於行使之階
    段，其偽造之低度行為，應為行使之高度行為吸收；而被告前揭於申請書上偽造
    甲○○之署押，為偽造私文書之階段行為，均不另論罪。又林欽維於業務上製作
    不實之松佑公司扣繳憑單及偽造耀前公司之扣繳憑單而交由被告行使申請信用卡
    ，使發卡銀行陷於錯誤而核發信用卡，被告與林欽維間就上開犯行有犯意聯絡及
    行為分擔之關係，為共同正犯。被告先後多次行使偽造私文書及詐欺取財之犯行
    ，時間緊接，方法相同，且分別觸犯構成要件相同之罪名，顯各係基於概括之犯
    意為之，各為連續犯，應各依刑法第五十六條之規定，以一罪論。被告為圖領取
    信用卡，而偽造信用卡申請書及行使業務上製作不實及偽造之扣繳憑單，詐取發
    卡銀行核發信用卡，進而偽簽甲○○之署押於掛號登記簿及信用卡背面，並持該
    信用卡行使於特約商店，偽簽甲○○之署押於簽帳單，以詐騙特約商店財物，其
    所犯行使偽造私文書罪、行使業務上登載不實文書罪及詐欺取財罪上開三罪間，
    有方法結果之牽連關係，應從一較重之行使偽造私文書罪處斷。又被告於八十二
    年間因詐欺案件，經法院處有期徒刑一年，並於八十五年三月六日假釋期滿執行
    完畢，此有卷附台灣高等法院被告全國前案紀錄表、台灣高雄地方法院檢察署刑
    案資料可憑，其於五年內再犯本件有期徒刑以上之罪，為累犯，應依刑法第四十
    七條規定加重其刑。爰審酌被告正值年青力壯，好逸惡勞，冒用他人名義申辦信
    用卡詐取不法利益，嚴重危害社會經濟秩序及渠等犯罪之手段、目的、所生危害
    、犯罪後態度，暨被告犯罪所得等一切情狀，量處如主文所示之刑，以示懲儆。
    又聯邦商業銀行及中興商業銀行所核發卡號為四五七九─五二一五─０二五八─
    六００九號、四九四三─五二０四─０三五四─九一０七號之信用卡，雖未扣案
    ，惟被告在信用卡背面偽造之署押各一枚，及如附表二所示簽帳單上甲○○署押
    四枚、掛號信件登記簿上甲○○之署押三枚、聯邦商業銀行、富邦商業銀行及中
    興商業銀行信用卡申請書上甲○○署押六枚，自應依刑法第二百十九條之規定宣
    告沒收之。
三、公訴人認被告係自八十九年四月十一日在大樓管理室偽簽甲○○之署押後領取信
    用卡後行使於老爺鋼琴酒吧，然從附表刷卡時間觀之，被告於老爺鋼琴酒吧消費
    時間為八十九年二月、三月間，顯見公訴人所認八十九年四月十一日始領取信用
    卡時間顯然有誤，而公訴人另認被告有偽造扣繳憑單之行為，惟被告非松佑公司
    之負責人，亦無與上開公司有何淵源，反之林欽維有於業務上製作該公司不實薪
    資扣繳憑單之行為，業據被告所自承，故尚難認定被告有偽造該扣繳憑單之行為
    ，而僅可認定被告有行使該扣繳憑單以申請信用卡之行為，而與林欽維就偽造扣
    繳憑單及業務上製作不實之扣繳憑單而申請上開信用卡之犯行有共同正犯關係，
    是以公訴人認被告係單獨偽造扣繳憑單，尚有未恰，而公訴人漏未起訴被告尚有
    於信用卡背面偽簽甲○○署押之犯行（此為被告行使上開信用卡之前提行為），
    惟此部分與公訴人起訴部分有連續犯之裁判上一罪關係，本院自得一併審理。又
    公訴人對於被告於簽帳單上偽簽甲○○之署押，認為所其犯乃係刑法第二百十七
    條偽造署押罪嫌，惟該簽帳單乃含有知悉其表示已收受特約商店所交付之交易標
    的物，具有收據之性質，已如前述，故其行為非僅構成刑法第二百十七條第一項
    之偽造署押罪，應構成刑法刑法第二百十條之偽造私文書罪，另公訴人認被告向
    鋼琴酒吧所詐得乃為利益，而認被告涉犯刑法第三百三十九條第二項詐欺得利罪
    嫌，惟證人游英泠於本院審理中證述係提供酒類供其消費，故若認被告行使信用
    卡所詐欺者係特約商店，其所詐得亦係財物，若認被告所詐欺者係發卡銀行，被
    告所詐得亦係銀行代墊之金錢，故被告所犯應係刑法第三百三十九條第一項詐欺
    取財罪，惟上開部分起訴事實與判決事實基本社會事實同一，均予變更起訴法條
    。另本院依職權調閱上開二張信用卡刷卡消費明細，尚有數筆持卡消費之記錄，
    惟本院電詢發卡銀行並無從調取該簽帳單，無法證明上開消費是否確為被告所為
    ，自無法認定該部分之犯行，附此敘明。而共犯林欽維在逃，且未據公訴人起訴
    ，本院自無法一併審酌，爰請檢察官依法處理。
據上論斷，應依刑事訴訟法第二百九十九條第一項前段、第三百條，刑法第二條第一
項但書、第二十八條、第五十六條、第二百十六條、第二百十條、第三百三十九條第
一項、第五十五條、第四十七條、第二百十九條、第二百零五條，罰金罰鍰提高標準
條例第一條前段，判決如主文。
中      華      民      國    九十      年      七      月    二十四    日
                                  臺灣高雄地方法院刑事第二庭
                                      法  官  廖  建  瑜
右正本證明與原本無異。
如不服本判決，應於判決送達後十日內，向本院提出上訴狀。
                                      書記官    歐文政
中    華    民    國      九十      年      七      月      二十六      日
附表一：
┌──┬────────┬─────────┬─────────┬────┐
│編號│信用卡號碼      │發卡銀行          │申請日期│發卡日期│
│    │                │                  │                  │        │
│    │                │                  │                  │        │
├──┼────────┼─────────┼─────────┼────┤
│１  │0000000000000000│聯邦商業銀行      │八十九年二月十五日│八十九年│
│    │                │                  │                  │三月一日│
│    │                │                  │                  │        │
├──┼────────┼─────────┼─────────┼────┤
│２  │0000000000000000│中興商業銀行      │八十九年一月十九日│八十九年│
│    │                │                  │                  │一月二十│
│    │                │                  │                  │七日    │
│    │                │                  │                  │        │
└──┴────────┴─────────┴─────────┴────┘
附表二：各信用卡遭盜刷明細
┌────────────────────────────────────┐
│編號１信用卡0000000000000000                                            │
│                                                                        │
├──┬────────┬─────────┬─────────┬────┤
│編號│時間            │特約商店          │金額（新台幣）    │備考    │
│    │                │                  │                  │        │
├──┼────────┼─────────┼─────────┼────┤
│１  │八十九年三月四日│老爺鋼琴酒間      │八千四百元        │        │
│    │                │                  │                  │        │
│    │                │                  │                  │        │
├──┼────────┼─────────┼─────────┼────┤
│２  │八十九年三月十二│同右              │四千元            │        │
│    │日              │                  │                  │        │
│    │                │                  │        │        │
├──┴────────┴─────────┴─────────┴────┤
│編號２信用卡0000000000000000                                            │
│                                                                        │
├──┬────────┬─────────┬─────────┬────┤
│編號│時間            │特約商店          │金額（新台幣）    │備考    │
│    │                │                  │                  │        │
├──┼────────┼─────────┼─────────┼────┤
│１  │八十九年二月三日│老爺鋼琴酒間      │四千三百元        │        │
│    │                │                  │                  │        │
├──┼────────┼─────────┼─────────┼────┤
│２  │八十九年二月三日│同右              │一萬千五千元      │        │
│    │                │                  │                  │        │
└──┴────────┴─────────┴─────────┴────┘


司法院資訊處製作；財團法人民間司法改革基金會備份。
